【裁判字號】    94,建,32
【裁判日期】    950606
【裁判案由】    損害賠償等
【裁判全文】
臺灣臺中地方法院民事判決              94年度建字第32號
原      告  諮訓實業股份有限公司
法定代理人  丁○○
被      告  坤福營造股份有限公司
法定代理人  丙○○
訴訟代理人  乙○○
上列當事人間請求損害賠償等事件，本院於民國95年5月23日言
詞辯論終結，判決如下：
    主  文
原告之訴及假執行之聲請均駁回。
訴訟費用由原告負擔。
    事實及理由
甲、程序方面：
壹、按訴狀送達後，原告不得將原訴變更或追加他訴。但請求之
    基礎事實同一者及擴張或減縮應受判決事項之聲明者；不甚
    礙被告之防禦及訴訟之終結者，不在此限，民事訴訟法第25
    5條第1項第2、3、7款定有明文。查原告起訴之聲明係請求
    被告給付原告新台幣（以下同）3,052,133元及自起訴狀繕
    本送達翌日起至清償日止按年息5%計付之利息；嗣於審理中
    變更聲明為：被告應給付原告3,042,445元及同前法定遲延
    利息，核屬減縮應受判決事項之聲明，於法無違。又原告起
    訴時未明確表示訴訟標的之法律關係，經本院闡明後表示：
    （一）樣品屋費用部分，依兩造間之口頭契約關係請求；（
    二）預期利益之損失部分，依侵權行為之損害賠償請求權請
    求；（三）商譽損失部分，依侵權行為之損害賠償請求權（
    民法第195條第1項規定）請求。嗣於本院言詞辯論期日就（
    一）樣品屋費用部分，追加侵權行為之損害賠償請求權；（
    二）預期利益之損失部分，追加依民法第507條第2項規定之
    請求權請求；（三）商譽損失部分，變更為依民法第227 條
    之1準用第195條第1項規定請求，被告雖表明不同意原告上
    開訴之變更或追加，然原告所為上開訴之變更或追加，其中
    （一）、（二）追加部分，因與本訴原已存在之契約已否合
    法解除之重要爭點有直接關聯，故不甚礙被告之防禦及訴訟
    之終結者，另上開（三）之變更部分，與原訴之基礎事實同
    一，均核與前揭規定並無不合，應予准許，先予敘明。
貳、本件被告經合法通知，未於言詞辯論期日到場，核無民事訴
    訟法第三百八十六條所列各款情形，爰依原告之聲請，由其
    一造辯論而為判決。
乙、實體方面：
壹、原告起訴主張：
  一、查被告於民國（下同）93年間承攬興建馬偕淡水門診醫療
      大樓工程，就其中之地坪塑膠橡膠地磚工程，與原告於93
      年9月29日簽訂工程承攬合約書暨材料訂購合約書（以下
      簡稱系爭合約）在案。訴外人馬偕紀念醫院所委託之設計
      單位株式會社久米設計（下稱久米設計）對原告提供送審
      之地磚材料除其中之花紋面地坪以外之其他廠牌、樣式及
      顏色等簽認在案，惟原告提供之原告所代理之日本TAJlMA
      廠牌花紋面地磚顏色未能滿足設計單位之要求，而該色系
      恰TARKETT廠牌可提供，縱原告代理之廠牌地磚部分顏色
      無法符合設計單位之要求，但原告已向被告提出將系爭花
      紋面地坪部分無條件同意由被告另行發包予TARKETT代理
      廠商施作，以解僵局，但被告卻辯稱如地坪分成兩家施作
      ，日後將產生保固維修介面不易分清等情事，予以拒絕，
      並堅持所有地坪包括系爭地坪及已確認之地坪皆要採用
      TARKETT廠牌，而不採用原告所代理之TAJlMA 廠牌，並於
      94年7月26日以610號存證信函對原告解除契約。然系爭花
      紋面地坪主要是鋪設在護理站區間內，與其他區間所採用
      之地坪種類及顏色並不相同，其施工與未來維修應不會產
      生介面不易分清之問題，且被告明知可就花紋面地坪另行
      發包，否則何必另請他公司施作樣品屋，又依民法第227
      條之2情事變更原則，原告於訂約時無法預料設計單位所
      要求的顏色，現因設計單位之選色，造成履約之窘境，依
      原告所提方案可達成履行契約之效果，被告卻拒絕分別發
      包，並對原告解除契約，顯有違反民法第148條規定之誠
      實信用原則而有權利濫用之情事。
  二、依系爭合約施工細則補充說明第十六點解約程序「乙方（
      即原告）違反本合約之規定時，甲方（即被告）得採行下
      列措施：a.警告（發改善通知單）、b.暫停估驗計價（直
      至改善為止）、c.扣款（依事實認定）、d.解約。」，退
      一步而言，縱原告有違約情事，被告卻未依該約定確實採
      行解約程序，而直接對原告發出解約通知，顯與上開系爭
      合約之約定不符，故被告之解約程序有所瑕疵，應不生效
      力。
  三、原告與被告簽約後，依約將材料向久米設計提出送審後，
      久米設計另行要求被告製作樣品屋6間達40坪，因該樣品
      屋施作已超過送審之範圍，其所產生之費用不在系爭合約
      範圍內，兩造於93年11月27日及93年12月1日開會時經議
      價後，被告工務所長甲○○口頭同意給付因施作該樣品屋
      所產生之費用，原告依時完成，並向被告提出報價單請款
      ，惟被告竟拒不付款，且辯稱施作樣品屋之費用已包含在
      工程總價中云云。然系爭合約第21條第3項雖有規定送審
      時所產生之費用由原告自行吸收，但該費用需在合情合理
      範圍內，而系爭合約施工說明書第20點約定：乙方需完全
      符合本工程圖說及規範之相關規定，其餘未盡事宜依工程
      慣例施行，依工程界慣例樣品施作通常不逾1坪已足夠對
      材料選樣及選色，而本件樣品屋施作卻高達約40坪（備料
      約52坪），顯已逾正常範圍，故該樣品屋之施作範圍已超
      出工程慣例及系爭合約之規定，原告當有理由向被告請求
      該筆費用之支出。被告雖抗辯甲○○並未同意及其並無同
      意之權限云云，惟甲○○確有同意付費，原告始為施作，
      且本件工程工地負責人是甲○○，開會都是由其主持，簽
      約後各項聯繫均是由工務所所長處理，是其應該有代理權
      ，如認其無代理權，本件亦應有表見代理規定之適用。況
      被告另曾委請日本TARKETT廠牌代理廠商太格特殊建材有
      限公司（下稱太格公司）施作樣品屋，而該公司並於94年
      3 月7日向被告請款，顯有施作樣品屋者，均會另向被告
      請款。爰依兩造間之口頭契約約定請求被告給付原告施作
      該樣品屋之費用新台幣（下同）288,750元；另被告要求
      原告施作樣品屋之同時，亦同時委請太格公司施作樣品屋
      ，其後卻又對原告解除契約，造成原告受有損害，故併依
      民法第184條第1項、第2項規定之侵權行為損害賠償請求
      權，請求被告賠償上開樣品屋費用。
  四、因被告之解除契約並不生效力，故兩造間契約仍存在，依
      系爭契約之本旨，原告履行契約義務，須被告之協力配合
      ，爰以95年1月25日書狀繕本之送達為民法第507條第1項
      所定催告之意思表示，請被告於收受該書狀繕本後15日內
      派員協助原告進行現場施作之事宜，否則原告將依法解除
      契約，惟被告亦予拒絕，致原告因該合約可產生之預期利
      潤1,753,695元無法實現，該部分係被告惡意解約所造成
      ，故應由被告負責賠償原告該部分之損失。原告爰依民法
      第507條第2項規定請求被告賠償上開損失。又被告要求原
      告施作樣品屋之同時，亦同時委請太格公司施作樣品屋，
      其後卻又對原告解除契約，造成原告受有損害，爰依民法
      第184條第1項前段及後段、第2項規定，請求賠償預期利
      潤之損失1,753,695元。
  五、原告在與設計單位確認完成除系爭花紋面地坪外之其他地
      坪之樣式及顏色後，即向日本的TAJlMA廠商告知備料，隨
      時準備進場施作，該廠商不疑有他，未久即將材料備妥以
      待出口，且被告負有協助原告進場施作之主給付義務，然
      被告已明示拒絕原告履約，業構成債務不履行，使原告需
      向日本TAJlMA廠商取消訂貨，造成日本TAJlMA廠商的損失
      ，亦使原告與該廠商優良之來往紀錄大打折扣，且原告尚
      需賠償該廠商之損失，嚴重損毀原告之商譽。爰依民法第
      227條之1準用第195條第1項規定，請求被告賠償慰撫金1,
      000,000元等語。
  六、綜上，原告得依上開各該法律關係，請求被告給付原告共
      3,042,445元（288,750+1,753,695+1,000,000=0000000）
       。
  七、聲明：被告應給付原告3,042,445元，及自起訴狀繕本送
      達之翌日起至清償日止按年息5%計付之利息；並願供擔保
      ，請准宣告假執行。
貳、被告抗辯：
  一、依兩造簽訂之系爭工程合約第21條第3項及系爭材料合約
      第15條第2項之規定，該系爭合約之施工說明書第3條、第
      5條、第11條、第21條、該系爭合約施工補充說明第1條、
      第5條，以及系爭合約09660環保塑膠地板工程規範第2條
      第5項等相關規定，原告均應負責以其自己之費用於簽約
      後七天內提供完整之材料明細表、型錄、測試證明、樣品
      、施工計劃書等，並完成業主即馬偕紀念醫院與監造單位
      （即賴朝俊建築師事務所及久米設計）之審查簽章程序，
      否則被告即得解除契約；且於送審過程中原告所產生之任
      何費用支出，均由原告自行吸收，不得向被告要求任何補
      償。
  二、原告迄未完成業主審查簽章程序：
  （一）有關送審事宜，主要係由馬偕紀念醫院所委託之監造單
        位久米設計所負責，該久米設計並有權決定材料之樣式
        及顏色，且本件對於系爭地坪部分，進行多次協商，均
        未能達成共識，則原告並未依約完成送審，要屬無疑。
  （二）本件系爭工程之業主即馬偕紀念醫院於本件工程之材料
        送審核准與否，係已是否取得監造單位「賴朝俊建築師
        事務所及株式會社久米設計」批示「核准」或「核准但
        按標示意見辦理」，並經馬偕紀念醫院新工室主辦及新
        工室主管簽准之書面「送審單」為據。然原告（自93年
        10月8日第1次提出TAJlMA送審型錄後，因遭業主即馬偕
        紀念醫院之監造單位於93年11月24日核示意見為「退回
        修正後再送審」；原告嗣於93年12月14日提出第2次送
        審型錄，然因原告自簽約後拖延逾4個月仍未依約提送
        實際樣品，馬偕紀念醫院新工室主辦乃於94年2月18日
        批示「請承商先安排簡報並提送實際樣品」及批示「暫
        時退回」。惟原告嗣後提送之色樣無法符合監造單位久
        米設計需求，監造建築師乃於94年5月7日仍核示「提送
        色樣因局部型式無法符合久米設計需求，予以退回修正
        」，並標示「退回修正再送審」。然原告並未再就送審
        單意見改善，更未取得業主及監造單位已核示「核准」
        或「核准單按標示意見辦理」之送審單。是以原告提供
        之TAJlMA型錄，自始至終均未曾獲馬偕紀念醫院及其指
        定之監造單位核示「核准」或「核准但按標示意見辦理
        」，即原告迄未通過業主及監造單位之審查核可簽章程
        序。
  三、被告解約於法有據：
  （一）依系爭工程合約第21條第3項及系爭材料合約第15條第2
        項：「本工程之廠商資格或各項審查資料，若需送交業
        主含建築師或業主指定之監造單位審核，則乙方有義務
        以其自己之費用，於雙方約定之期限內完成審查合格之
        簽章程序。若合約成立後，乙方未能於雙方約定期限內
        取得審查合格（核備）簽章，則甲方得解除雙方合約。
        於送審過程中，乙方所產生之任何費用支出，均由乙方
        自行吸收，不得向甲方要求任何補償」。原告迄未取得
        審查合格（核備）簽章，被告一再催告原告完成審查合
        格的簽章程序，原告於94年6 月24日協調會已經明白表
        示無法自行找其他地磚廠商提出合格的花紋面地磚，所
        以已經確定無法完成審查合格的簽章程序。被告自可依
        前開契約條款及材料合約條款主張解除契約。
  （二）兩造於93年9月29日簽訂之系爭合約係屬一整體性地磚
        工程，原告依約即應負責通過送審，自無權要求被告將
        其遲遲無法通過送審之系爭地坪部分材料切割另案發包
        處理。況且，原告既稱其「無條件同意由被告另行發包
        予TARKETT廠商施作」，而系爭地磚工程又僅屬一個工
        程項目，則原告即應自行洽商該TARKETT廠商，並將其
        納為原告之下包，再併同該TARKETT廠商之花紋面地磚
        之型錄及樣品等提送業主馬偕紀念醫院及監造單位審查
        。
  （三）原告遲未能完成送審作業，被告多次以口頭、電話、會
        議及其他措施催告儘速完成審查簽章程序，更於94年4
        月3日起即以備忘錄通知原告，被告乃邀集原告於94年6
        月24 日協商系爭PVC地磚材料送審事宜。復因原告至開
        會前均未與TARKETT廠商協商訂購原告無法提供之花紋
        面地磚，被告乃於開會前自行先向該TARKETT供應廠商
        洽詢是否同意與原告共同施作系爭PVC地磚工程，惟該
        TARKETT供應廠商則向被告表示為了避免與TAJlMA廠商
        一起施作衍生日後保固維修介面不易分清之糾紛，不同
        意與TAJlMA廠商一起施作系爭PVC地磚工程等語。然原
        告及至94年6月24日開會當時，仍不肯告知其究竟是否
        與TARKETT供應廠商洽商及其結果，原告代表戊○○僅
        一再堅持將花紋面地磚部分拆開由TARKETT供應廠商施
        作，被告工務所甲○○所長始於會議中將TARKETT供應
        廠商之意見告知原告，並於會議記錄載明「４．吳所長
        回覆，TARKETT不同意PVC地磚工程由兩家施作，日後保
        固維修介面不易分清，經努力溝通TARKETT堅持不同意
        」。並非被告自行拒絕地坪工程分成兩家施作。
  （四）因上開緣由，致原告今仍未能通過系爭地磚材料之送審
        作業，導致系爭地磚工程項目拖延近一年仍遲遲無法定
        案施工。原告乃於94年7月26日以台中大隆路郵局存證
        信函第610號通知原告解除系爭工程合約及材料合約。
  （五）關於原告所指太格公司就系爭地坪施作樣品已於94年3
        月7日向被告請款云云。
    １、久米設計於94年3月l日發現原告提供之PVC環保地磚有
        材質不符之現象，賴朝俊建築師事務所乃以94年3月l日
        連絡單書面通知被告表示「依據日方久米公司說明，坤
        福公司提供之環保地磚並非真正之環保地磚，僅係考量
        環境品質之材料。故久米公司佐藤先生依據原發包圖提
        列之材質參考系列地磚，請坤福公司補充原發包圖樣品
        以供選色；並請坤福公司配合選定樣式及顏色，提列並
        施作相關材料或同等品」。
    ２、被告除通知原告就日本久米設計株式會社之質疑儘速提
        出說明，並於94年3月7日另向同為業主合約同等品廠牌
        之一的TARKETT代理商即訴外人太格公司查詢該TARKETT
        廠牌之PVC地磚價格。於94年3月7日當時，被告尚未與
        原告解除契約，被告僅是單純向訴外人太格公司進行產
        品之詢價，並無向太格公司購買系爭工程PVC地磚產品
        或發包系爭PVC地磚工程之承諾，代理TARKETT廠牌之太
        格公司依商業習慣對被告提出報價，並無不合。況太格
        公司嗣後亦認定該樣品費用係屬業務開發費用之性質，
        並未向被告請款，被告亦未支付任何費用予太格公司。
  （六）本件並無情事變更原則之適用：本件契約於訂定時已約
        定原告應於送審時提送樣品以確認地坪顏色，原告自不
        得於送審不通過後，始以簽約時無法預料設計單位所要
        求之顏色為由而主張本件有情事變更原則之適用。
  （七）被告並未違反誠信原則或權利濫用：
        兩造所簽訂之契約係一整體性地磚工程，原告依約即應
        負責以自己費用通過全部材料暨工作範圍之審查簽章程
        序，原告既不否認花紋面地坪顏色無法滿足監造設計單
        位，而未獲簽認，卻不改善，僅以TARKETT廠牌為其競
        爭廠商，不便出面洽商為由，無理要求被告代購該TAR
        -KETT廠牌材料，並堅持被告應將花紋面地磚由原合約
        割裂另行發包予TARKETT廠牌代理商，被告依約並無代
        原告與TARKETT廠商接洽之義務，且代理TARKETT廠牌之
        廠商亦不同意與原告共同施作系爭地磚工程，原告據此
        指被告違反誠信原則或權利濫用之情事，顯無可採。
  四、原告請求給付樣品屋費用並無理由。
  （一）被告否認有原告所稱「樣品屋施作通常不逾1坪」之工
        程慣例，系爭工程合約及材料合約亦無所謂樣品屋僅施
        作1坪之規定，如原告主張有所謂之工程慣例及合約規
        定，應由原告舉證證明以實其說。
  （二）查系爭工程合約之工程總價為4,160,000元，系爭材料
        合約之總價則為16,640,000元，二者合計20,800,000元
        。縱退萬步而論，假設原告聲稱之施作樣品屋費用288,
        750元為真正，其所佔比例經四捨五入後不過約1%，並無
        偏高。另按原告主張其本件樣品屋施作約40坪、備料約
        52坪，樣品屋地坪施作費用合計花費288,750元；則原告
        所謂合理樣品通常不逾一坪之施作費用按比例計算則僅
        有5,375元，佔合約總價之比例竟然僅有萬分之2.6不到
        ，豈有可能？
  （三）再按系爭地磚工程，有關監造設計單位審查簽章前是否
        要求提供樣品屋，及該樣品屋之坪數等，亦均由該監造
        設計單位本於其專業作出決定，被告並無置喙之餘地。
        原告既已自承依合約規定送審時所產生之費用應由原告
        自行吸收，而有關樣品屋施作坪數及其費用所佔合約金
        額比例又僅有約1%，並無偏高之情形，是原告有關被告
        應支付樣品屋費用之請求，自與契約有違而無理由。
  （四）甲○○並未同意給付原告施作樣品屋之費用，且甲○○
        並無代理被告公司同意之權限，其縱有同意，對被告亦
        不生效力。且本件亦無表見代理之適用。是兩造間並未
        存在約定給付樣品屋費用之契約。
  五、被告係因原告拖延近一年遲遲未能通過送審，經一再催告
      後乃通知解除契約，被告並無侵權行為，且被告已依合法
      解除契約，即無通知原告進場施作之義務，並無違反民法
      第507條規定，原告請求被告賠償，亦屬無據。且原告所
      稱其受有預期利益損失新台幣1, 763,383元云云，均屬無
      據。
  六、被告解約於法有據，並無不法侵權行為，原告如主張受有
      所謂不法侵害，應舉證證明以實其說。原告縱有自行通知
      原廠備料亦與契約規定不合，原告主張受有100萬元商譽
      損失，均未舉證以實其說，被告均否認之。
  七、並聲明：駁回原告之訴及假執行之聲請；如受不利之判決
      ，願供擔保免為假執行。
參、本件經爭點整理及簡化協議，兩造不爭執之事實及本件之爭
    點如下：
  一、不爭執之事實：
  （一）被告於93年間承攬興建馬偕淡水門診醫療大樓工程。其
        中之地坪塑膠橡膠地磚工程，業主建議採TAJlMA、TAR
        -KETT、TOLl、ARMSTRONG及DLW等五家廠牌。原告係代
        理進口TAJlMA的供應廠商，兩造於93年9月29日簽訂工
        程承攬合約書暨材料訂購合約書。
  （二）原告提供送審之花紋面地磚部分，因其顏色不符合業主
        所委託之設計單位之要求，而設計單位要求之色系恰可
        由TARKETT廠商提供，原告與被告在94年6月24日開會時
        ，原告希望關於該花紋面地磚部分由被告另發包由TAR-
        KETT廠商施作或由被告採購材料由原告施作，被告工務
        所甲○○所長於會議中將TARKETT供應廠商之意見告知
        原告，並於會議記錄載明「４．吳所長回覆，TARKETT
        不同意PVC地磚工程由兩家施作，日後保固維修介面不
        易分清，經努力溝通TARKETT堅持不同意」（見原證五
        ，本院卷第90頁）。
  （三）原告就花紋面地磚部分並未送審通過。
  （四）被告在94年7月26日對原告發函主張解約（被證四，本
        院卷第211頁）。原告於同年7月29日函復請求賠償（見
        原證八，本院卷第93頁）。
  （五）系爭工程合約第21條第3項規定送審時所產生之費用由
        原告自行吸收。
  （六）有關系爭地坪塑膠橡膠地磚工程送審事宜，係由業主馬
        偕紀念醫院所委託之監造單位賴朝俊建築師事務所及設
        計單位久米設計所負責，該設計及監造單位並有權決定
        材料之樣式及顏色。原告向該設計單位提出材料型錄送
        審後，該設計及監造單位另要求原告需在6個房間內各
        貼滿一種顏色的地磚，施作面積合計達40坪之樣品屋。
        原告已依上開要求完成。
  （七）原告係交付如證二之94年4月1日報價單給甲○○，被告
        於94年4月3日曾以證三之備忘錄對原告表示不另給價。
  （八）原告提出之原證一（工程承攬合約書及材料訂購合約書
        節本影本各乙份及其附件，詳如本卷第8頁至79頁）、
        原證三（備忘錄影本乙份，見本卷第81頁）、原證五（
        會議紀錄影本乙份）等部分之形式及內容均為真正。原
        告提出之原證六、八之形式為真正。被告提出之附件一
        、二、被證一為真正。
  二、本件之爭點：
  （一）被告對原告解除契約是否有理由？
    １、被告可否以原告未能於兩造約定期限內取得審查合格（
        核備）簽章，而解除契約？
    ２、原告將材料施作樣品送審後，原告與業主即馬偕紀念醫
        院所委託之設計單位有無於94年3月23日曾就除花紋面
        地坪（以下簡稱系爭地坪）因搭配木製傢俱之色系考量
        外，就其他地坪所採用之廠牌、樣式及顏色等簽認在案
        ？
    ３、被告之解約程序有無依系爭合約之約定進行，有無生效
        ？
  （二）原告請求被告給付施作樣品屋之費用有無理由？
    １、被告有無同意給付原告施作樣品屋費用？或原告得否依
        侵權行為損害賠償請求權請求被告給付該部分金額？
    ２、原告施作該樣品屋之費用為若干？原告得請求之金額為若
        干？
  （三）原告請求預期利益損失1,753,695元有無理由？
  （四）原告請求商譽損失100萬元，有無理由？
肆、本院之判斷：
  一、被告對原告解除契約是否有理由？
  （一）被告可否以原告未能於兩造約定期限內取得審查合格（
        核備）簽章，而解除契約？
    １、查被告於93年間承攬興建馬偕淡水門診醫療大樓工程，
        兩造於93年9月29日就其中之地坪塑膠橡膠地磚工程，
        簽訂工程承攬合約書暨材料訂購合約書。有關系爭地坪
        塑膠橡膠地磚工程送審事宜，係由業主馬偕紀念醫院所
        委託之監造單位賴朝俊建築師事務所及設計單位久米設
        計所負責，該設計及監造單位並有權決定材料之樣式及
        顏色。原告提供送審之地磚材料其中之原告所代理之日
        本TAJlMA廠牌花紋面地坪顏色未能滿足設計單位久米設
        計之要求，久米設計要求之該色系恰TARKETT廠牌可提
        供，原告就上開花紋面地坪送審並未通過。原告已向被
        告提出將系爭花紋面地坪部分無條件同意由被告另行發
        包予TARKETT代理廠商施作之意見，然被告未予接受，
        被告並於94年7月26日以610號存證信函對原告解除契約
        等事實，已為兩造不爭執，合先敘明。
    ２、原告主張被告解除契約應不生效力，被告則抗辯係依兩
        造間之工程承攬合約書第21條第3項及材料訂購合約書
        第15條第2項約定解除契約。是本件首應審酌者係被告
        對原告解除前揭工程承攬合約書暨材料訂購合約書，是
        否已發生解除契約之效力？
    、按兩造間之工程承攬合約書第21條第3項及材料訂購合
        約書第15條第2項均約定：「本工程之廠商資格或各項
        審查資料，若需送交業主含建築師或業主指定之監造單
        位審核，則乙方有義務以其自己之費用，於雙方約定之
        期限內完成審查合格之簽章程序。若合約成立後，乙方
        未能於雙方約定期限內取得審查合格（核備）簽章，則
        甲方得解除雙方合約。於送審過程中，乙方所產生之任
        何費用支出，均由乙方自行吸收，不得向甲方要求任何
        補償」（見本卷第145頁、第180頁），又依系爭工程承
        攬合約書及材料訂購合約書之施工說明書第3條規定：
        「工程範圍：…C.負責施工計劃製作及送審作業」；第
        5條：「乙方需負責各項送審及流程作業，且完全符合
        業主、監造單位、工地等要求」；第ll條：「工程要求
        ：A.於訂約完成後雙方約定之時間內，乙方需提出材料
        資料（廠牌、材質、厚度、尺寸、顏色、接合劑等）及
        報告（各測試通過之試驗報告及其相關要求之報告等）
        、施工計劃，依圖說繪製各類施工單元圖、分割圖、與
        各不同材質相接大樣圖、各種現況收邊大樣圖，需完全
        符合業主、監造單位、工地等要求，且需經甲方及本案
        業主、監造單位簽認，簽章後方可據以備料。」，又第
        21條亦定如前開工程承攬合約書第21條第3項及材料訂
        購合約書第15條第2項之約定內容；再依工程承攬合約
        及材料訂購合約之施工補充說明第1條：「承商應於簽
        約後七日內，依監造訂立之送審格式提送材料型錄及施
        工計劃書，交甲方監造及業主審核，核可後依計劃內容
        確實施工」；又依系爭工程承攬合約及材料訂購合約09
        660環保塑膠地板工程規範：貳、一般規定「五、送審
        ：承包商應提供完整之製造廠商材料明細表，型錄、測
        試證明及符合本規範之樣品，以確認地材之顏色。經建
        築師核可後方得施工」（（見本卷第161-163、165、16
        9、190-193、195、204頁）。是依前揭契約約定，原告
        應負責以其自己之費用於簽約後7天內提供完整之材料
        明細表、型錄、測試證明、樣品、施工計劃書等，並完
        成業主 (即馬偕紀念醫院)與監造單位 (即賴朝俊建築
        師事務所及株式會社久米設計)之審查簽章，否則被告
        即得解除契約。
    、次查，依系爭合約附件最後一頁塑膠地磚工程工程項目
        明細表說明3已記載「廠牌：TAJlMA、TARKETT、TOLl
        、ARMSTRONG、DLW」（見本卷第171、206頁），是該工
        程之業主即定作人馬偕紀念醫院所委託之設計單位久米
        設計本即可在上開五種廠牌之地磚中選擇適用之顏色及
        地磚，原告既接受上開合約之約定而與被告簽訂合約，
        自應受契約之拘束，該契約並未約定原告可僅提供其所
        代理之TAJlMA廠牌地磚，原告自負有提供符合設計單位
        需求之包含其所代理廠牌地磚及其他四種廠牌地磚之義
        務。
    、原告已自認所提出日本TAJlMA廠牌花紋面地坪顏色未能
        滿足設計單位久米設計之要求，原告就上開花紋面地坪
        送審並未通過，久米設計要求之該色系恰TARKETT廠牌
        可提供之事實，是原告確實迄未完成前開約定內容之送
        審程序。原告雖主張系爭花紋面地坪主要是鋪設在護理
        站區間內，與其他區間所採用之地坪種類及顏色並不相
        同，其施工與未來維修應不會產生介面不易分清之問題
        ，因原告僅代理日本TAJlMA廠牌之地坪，與代理日本
        TARKETT廠牌地坪之廠商具有競爭關係，其不可能自行
        購得TARKETT廠牌之花紋面地坪以供本件工程施作，且
        其已向被告提出將系爭花紋面地坪部分無條件同意由被
        告另行發包予TARKETT代理廠商施作，以解僵局，但被
        告卻予以拒絕，堅持所有地坪包括系爭地坪及已確認之
        地坪皆要採用TARKETT廠牌，而不採用原告所代理之TAJ
        lMA廠牌之地坪，是被告逕予解約，有違誠信原則云云
        。惟被告抗辯：系爭地坪工程僅屬一個工程項目，則原
        告本應自行洽商該TARKETT廠商，並將其納為原告之下
        包，再併同該TARKETT廠商之花紋面地磚之型錄及樣品
        等提送業主馬偕紀念醫院及監造單位審查。然原告遲未
        能完成送審作業，被告多次以口頭、電話、會議及其他
        措施催告儘速完成審查簽章程序，更於94年4月3日起即
        以備忘錄通知原告，被告乃邀集原告於94年6月24日協
        商系爭PVC地磚材料送審事宜。復因原告至開會前均未
        與TARKETT廠商協商訂購原告無法提供之花紋面地磚，
        被告乃於開會前自行先向該TARKETT供應廠商洽詢是否
        同意與原告共同施作系爭PVC地磚工程，惟該TARKETT
        供應廠商則向被告表示為了避免與TAJlMA廠商一起施作
        衍生日後保固維修介面不易分清之糾紛，不同意與TA
        JlMA廠商一起施作系爭PVC地磚工程等語。然原告及至
        94年6月24日開會當時，仍堅持將花紋面地磚部分拆開
        由TARKETT供應廠商施作，被告工務所甲○○所長始於
        會議中將TARKETT供應廠商之意見告知原告，並於會議
        記錄載明「４．吳所長回覆，TARKETT不同意PVC地磚工
        程由兩家施作，日後保固維修介面不易分清，經努力溝
        通TARKETT堅持不同意」，並非被告自行拒絕地坪工程
        分成兩家施作等語。原告並不爭執兩造間就上開花紋面
        地磚之顏色不符問題有多次協商，且被告上開所辯94年
        6月24日會議記錄之內容，亦有上開會議記錄在卷可證
        （見本卷90頁），而承前所述，原告本有提供契約所預
        定符合設計單位需求之五種廠牌地磚之義務，其既無法
        自行取得TARKETT廠牌之地磚，又不能證明代理之TARKE
        TT廠牌地磚之廠商已同意與原告共同分包系爭地坪塑膠
        橡膠地磚工程，則被告因亦受拒於代理之TARKETT廠牌
        地磚之廠商，而無法同意將同一地坪工程予以切割並由
        原告僅承包花紋面地坪以外地坪之工程，並無不當。原
        告指被告拒絕分包，有違誠信原則云云，尚不可採。
    、原告又主張未來維修應不會產生介面不易分清之問題，
        且被告明知可就花紋面地坪另行發包，否則何必另請他
        公司施作樣品屋云云，然被告抗辯：久米設計於94年3
        月l日發現原告提供之PVC環保地磚有材質不符之現象，
        賴朝俊建築師事務所乃以94年3月l日連絡單書面通知被
        告表示「依據日方久米公司說明，坤福公司提供之環保
        地磚並非真正之環保地磚，僅係考量環境品質之材料。
        故久米公司佐藤先生依據原發包圖提列之材質參考系列
        地磚，請坤福公司補充原發包圖樣品以供選色；並請坤
        福公司配合選定樣式及顏色，提列並施作相關材料或同
        等品」，故被告除通知原告就久米設計之質疑儘速提出
        說明，並於94年3月7日另向同為業主合約同等品廠牌之
        一的TARKETT代理商即訴外人太格公司查詢該TARKETT
        廠牌之PVC地磚價格。被告僅是單純向訴外人太格公司
        進行產品之詢價，並無向太格公司購買系爭工程PVC地
        磚產品或發包系爭PVC地磚工程之承諾等語，並提出工
        程連絡表、備忘錄各一件為證（見本卷第291、292頁）
        。查被告縱有請代理TARKETT廠牌之太格公司報價甚至
        施作樣品屋之行為，亦不能證明代理TARKETT廠牌之廠
        商已同意與原告分包系爭地坪工程，或被告同意由原告
        分包工程，原告此部分主張，亦不可採。
    、原告又主張依民法第227條之2情事變更原則，原告於訂
        約時無法預料設計單位所要求的顏色，現因設計單位之
        選色，造成履約之窘境，依原告所提方案可達成履行契
        約之效果，被告卻拒絕分別發包，並對原告解除契約，
        顯有違反民法第148條規定之誠實信用原則而有權利濫
        用之情事云云，惟被告予以否認。經查，本件契約於訂
        定時已約定原告應於送審時提送樣品以確認地坪顏色，
        （見前揭判決「事實及理由肆、一（一）２、」所引
        用系爭工程承攬合約及材料訂購合約09660環保塑膠地
        板工程規範：貳、一般規定五，本卷第169頁），是依
        前揭契約約定，原告自不得於送審不通過後，始以簽約
        時無法預料設計單位所要求之顏色為由而主張本件有情
        事變更原則之適用等語。原告此部分主張，並無可採。
    、依前揭契約約定，原告本應於簽約後7天內提供完整之
        材料明細表、型錄、測試證明、樣品、施工計劃書等，
        並完成業主 (即馬偕紀念醫院)與監造單位 (即賴朝俊
        建築師事務所及株式會社久米設計)之審查簽章，然因
        原告提出之花紋面地磚未獲審查通過，經被告多次催告
        協商，均未獲解決上開糾紛，原告仍堅持以分包方式處
        理，應足認原告經被告催告，仍未於約定期限內完成審
        查合格之簽章程序。被告主張依工程承攬合約書第21條
        第3項及材料訂購合約書第15條第2項約定解除契約，自
        屬有據。被告並於94年7月26日以台中大隆路郵局存證
        信函第610號通知原告解除系爭工程合約及材料合約，
        該存證信函已於同年月27日送達被告，此有被告提出之
        存證信函及掛號回執各一件可證（見本卷第211-21 3頁
        ），是兩造間之合約已經被告解除而不存在。原告主張
        被告解除契約不生效力，並無可採。被告解除本件契約
        ，亦難認有何違反誠實信用原則及權利濫用之情事，原
        告此項主張，即無可採。
  （二）原告將材料施作樣品送審後，原告與業主即馬偕紀念醫
        院所委託之設計單位有無於94年3月23日曾就除花紋面
        地坪（以下簡稱系爭地坪）因搭配木製傢俱之色系考量
        外，就其他地坪所採用之廠牌、樣式及顏色等簽認在案
        ？
        經查，原告既不否認其提供之花紋面地磚未獲送審通過
        ，是關於其他地磚是否曾經簽認送審通過之爭點，即無
        審究之必要，亦不影響被告解除契約之權利，併此說明
        。
  （三）被告之解約程序有無依系爭合約之約定進行，有無生效
        ？
        原告雖又爭執被告之解約程序未依系爭合約施工細則補
        充說明第十六點解約程序，故而不生效力云云。然被告
        否認解除契約須經前開程序始生效力。經查，依系爭合
        約施工細則補充說明第十六點係約定：「凡乙方違反本
        合約之規定時，甲方得採行下列措施：a.警告（發改善
        通知單）、b.暫停估驗計價（直至改善為止）、c.扣款
       （依事實認定）、d.解約。」，由上開約定內容可知，
        該程序應係針對施工後之處理程序，而被告解除本件契
        約係依工程承攬合約書第21條第3項及材料訂購合約書
        第15條第2項約定，並不需具備前開原告所指之程序，
        原告據此指被告解除契約不生效力，亦不可採。
  （四）綜上所述，被告解除本件契約為有理由，兩造間之工程
        承攬合約書及材料訂購合約書即因解除而已不存在。被
        告此項抗辯，為有理由。
  二、原告請求被告給付施作樣品屋之費用有無理由？
  （一）原告請求依兩造間契約請求給付部分：
    １、原告主張其與被告簽約後，原告向設計單位久米設計提
        出材料型錄送審後，久米設計另要求原告需在六個房間
        內各貼滿一種顏色的地磚，施作面積合計達40坪之樣品
        屋，原告已依上開要求完成。原告交付94年4月1日報價
        單給被告派在該工地之工務所所長甲○○，被告竟於94
        年4月3日曾以證三之備忘錄對原告表示不另給價等事實
        ，為被告所不爭執，應屬實在。原告又主張兩造於93年
        11月27日及93年12月1日開會時經議價後，被告工務所
        長甲○○口頭同意給付因施作該樣品屋所產生之費用，
        爰依兩造間之口頭契約請求被告給付云云。被告則否認
        其工務所所長甲○○曾同意給付因施作該樣品屋所產生
        之費用，並抗辯：施作樣品屋地坪費用屬送審費用，依
        系爭合約第21條第3項約定，送審時所產生之費用應由
        原告自行吸收，不得向被告請求，且甲○○並無代理被
        告同意之權限，其縱有同意，對被告亦不生效力。是兩
        造間並未存在約定給付樣品屋費用之契約等語。
    ２、按依前揭「事實及理由肆、一（一）２、」所引用之
        前揭工程承攬合約書第21條第3項及材料訂購合約書第
        15 條第2項約定與工程承攬合約書及材料訂購合約書之
        施工說明書第3條規定，09660環保塑膠地板工程規範：
        貳、一般規定「五、送審：承包商應提供完整之製造廠
        商材料明細表，型錄、測試證明及符合本規範之樣品，
        以確認地材之顏色。經建築師核可後方得施工」，可知
        原告應負責以其自己之費用提供完整之樣品供設計及監
        造單位審查簽章，且如因原告未依約送審通過，被告得
        解除契約，原告亦不得請求被告補償送審費用。原告雖
        主張本件原告受要求施作樣品屋之坪數達40坪，已超過
        工程慣例有關合理樣品之範圍云云，被告則抗辯如依原
        告所主張之施作費用288,750元僅占系爭工程承攬合約
        及材料訂購合約二份契約合計工程總價20,800,000元之
        比例經四捨五入後不過約1%，並無偏高等語。惟不論該
        樣品屋費用是否超過合理之送審費用，原告既係依兩造
        間之口頭契約及請求被告給付樣品屋費用，而被告已否
        認該契約存在之事實，則原告就該契約存在之有利於己
        之事實，應負舉證之責任。
    ３、原告主張被告之工務所所長甲○○曾於93年11月27日及
        93年12月1日開會時經議價後，口頭同意給付原告因施
        作該樣品屋所產生之費用，此經證人即原告副理戊○○
        證述：「我們是在93年10月初簽約完成，合約上沒有提
        到要施作樣品屋，到了12月初，在工地現場的工務所開
        會才第一次提到要施作樣品屋的事情，當時我們公司是
        我在場。在場包含櫥櫃壁紙等材料商，有反應合約內並
        沒有包含，應另外計算費用。我個人也有向吳所長及楊
        雲煌主任表示樣品屋須花費不少錢，我大約估計要35萬
        元，開會當時對方沒有回應。開完會以後我到主席桌向
        吳所長及楊主任表示我估計要35萬元，你們公司是否要
        支付這筆費用？他們回答說沒辦法，也是要花。因為是
        業主的要求，他們只是承包商。這之後我每次遇到吳所
        長及楊主任都向他們提樣品屋他們公司付費用之事，他
        們都回答會付費。但約3 月10幾日要進口材料之前我還
        向他們二人確認會付費，所以我們就進口。樣品屋施作
        中在4月1日有向吳所長及楊主任報價，含稅288750元。
        報價單是他們要求我們公司提出的，要確認費用究竟是
        多少？報價的內容是連材料及工資含稅。4月1日我們發
        文向被告請款，被告公司就以4月3日的備忘錄拒絕付款
        。」（見本院卷宗第2宗第6頁）。另證人即被告工務所
        所長甲○○則證稱：「93年12月有開一次工務協調會，
        當天一個重點是排工務進度，另外關於樣品屋的部分，
        我是表示如果合約內沒有包含的話當然要給，如果合約
        內有就依合約的規定辦理。我的想法是依照合約的內容
        辦理，而本件合約內有規定要這樣做，湯先生說合約上
        並沒有樣品屋的部分，但這是一個爭論點，我們是認為
        合約內有包含。我有向湯先生表明過，詳細時間我不清
        楚。我有向公司的採購發包課的林憲謙課長詢問過，他
        說契約內有包含，我們的看法是一致的。我沒有要求原
        告提報價單，他們事實上有提報價單沒錯」（見本院卷
        宗第2宗第6-7頁）。依證人甲○○前開證詞，固然未證
        稱其曾同意原告給付樣品屋費用之要求，惟依其證言前
        後對照觀察，倘證人甲○○本人確實認為合約內有包含
        樣品屋之部分，原告不得另行要求給付樣品屋費用，則
        其為何不直接拒絕原告之要求，何以會向原告公司戊○
        ○副理表示「如果合約內沒有包含的話當然要給，如果
        合約內有就依合約的規定辦理」之模棱兩可之回答？且
        如其曾向被告公司採購發包課的林憲謙課長詢問得知公
        司認為契約內已包含樣品屋費用，不得另為請求，且確
        實已向原告副理湯國興表明不能另行給付樣品屋費用，
        則何以原告仍向證人甲○○及被告公司報價？是證人甲
        ○○之證言，應係避重就輕而含糊其詞，尚難認其證言
        果屬真正。本院認原告主張甲○○曾表示被告公司會給
        付樣品屋費用一節，應屬實在。
    ４、惟本件縱認證人甲○○確曾向原告表示被告公司將給付
        樣品屋費用，被告並抗辯：甲○○並無代理公司同意之
        權限等語。經查，甲○○係被告公司派在系爭工地之工
        務所所長，原告主張依系爭工地圍牆上所張貼之看板，
        載明甲○○係工地負責人，並提出照片一幀為證，是甲
        ○○係系爭工地之工地負責人，應可採信。然查所謂工
        地負責人或工務所所長之權限範圍應係關於某一工程之
        契約範圍內之施工相關事項，尚難認其有代理公司與原
        告締約之權限，且原告亦自承簽約前是與被告採購部門
        洽，簽約之後就移給工務部門處理，簽約後的聯繫是由
        工地主任處理（見本院95年3月21日言詞辯論筆錄），
        是可見甲○○應無代理被告公司簽約之權限，原告主張
        甲○○有代理被告公司與原告簽約之權限，應不可採。
        原告再主張：縱認甲○○無代理權，本件亦應認有表見
        代理之適用云云，惟被告亦否認本件有表見代理之適用
        。按由自己之行為表示以代理權授與他人，或知他人表
        示為其代理人而不為反對之表示者，對於第三人應負授
        權人之責任。但第三人明知其無代理權或可得而知者，
        不在此限，民法第169條定有明文。查本件被告並無以
        任何行為表示以簽約之代理權授與甲○○，且兩造均不
        爭執被告於收受原告94年4月1日報價單後，被告隨即於
        94年4月3日以證三之備忘錄對原告表示不另給價，是被
        告亦無知甲○○為被告之代理人而不為反對之表示之情
        形，是本件應無表見代理規定之適用。則本件縱認甲○
        ○曾表示被告公司同意給付樣品屋之費用，因其並無代
        理權且亦不符合表見代理之情形，是其效力亦不及於被
        告公司。則兩造間並不存在被告同意給付原告施作樣品
        屋費用之契約，原告據此請求被告給付施作樣品屋之費
        用，即無可採。
  （二）原告依侵權行為損害賠償請求權請求部分：
        原告復主張被告要求原告施作樣品屋之同時，亦同時委
        請太格公司施作樣品屋，其後卻又對原告解除契約，造
        成原告受有損害，故併依侵權行為損害賠償請求權請求
        被告賠償上開樣品屋費用云云，被告則否認有何侵權行
        為。經查，被告另行委請太格公司施作樣品屋，對原告
        並無不法侵害之行為，且被告對原告解除契約，依前揭
        說明，亦屬被告合法行使其契約上之解除契約之權利，
        亦非屬不法侵權行為，原告依侵權行為損害賠償請求權
        請求被告賠償上開樣品屋費用，即屬無據。
  三、原告請求賠償預期利益損失1,753,695元有無理由？
  （一）原告依民法第507條第2項規定請求部分：查兩造間之契
        約既因被告解除契約而已不存在，被告自無協力配合原
        告履行契約之義務，是原告於本訴訟進行中復主張以95
        年1月25日書狀繕本之送達為民法第507條第1項所定催
        告之意思表示，請被告於收受該書狀繕本後15日內派員
        協助原告進行現場施作之事宜，否則原告將依法解除契
        約，因被告亦予拒絕，致原告因該合約可產生之預期利
        潤1,753,695元無法實現，該部分係被告惡意解約所造
        成，故應由被告負責賠償原告該部分之損失云云，即無
        可採，原告依民法第507條第2項規定請求被告賠償上開
        損失，自屬無據。
  （二）原告依侵權行為之損害賠償請求權請求部分：原告又主
        張被告要求原告施作樣品屋之同時，亦同時委請太格公
        司施作樣品屋，其後卻又對原告解除契約，造成原告受
        有損害云云，爰依民法第184條第1項前段及後段、第2
        項規定，請求賠償預期利益之損失云云。然查，被告另
        行委請太格公司施作樣品屋，對原告並無不法侵害之行
        為，且被告對原告解除契約，依前揭說明，亦無不當，
        則被告並無何侵權行為之可言。原告請求被告負侵權行
        為之損害賠償請求權，賠償預期利益之損失，亦屬無據
        。
  四、原告請求賠償商譽損失100萬元有無理由？
      原告主張被告對原告解約，構成債務不履行，使原告需
      向日本TAJlMA廠商取消訂貨，造成日本TAJlMA廠商的損失
      ，亦使原告與該廠商優良之來往紀錄大打折扣，且原告尚
      需賠償該廠商之損失，嚴重損毀原告之商譽。爰依民法第
      227條之1準用第195條第1項規定，請求被告賠償慰撫金1,
      000,000元等語。惟查，被告之解約於法有據，並無債務
      不履行之可言，就原告因不能繼續履行契約之可能發生之
      損害，並不可歸責於被告，原告依前開法律關係主張被告
      應賠償慰撫金，自無理由。
  伍、綜上所述，原告依上開各該法律關係，請求被告給付原告
      3,042,445元，及自起訴狀繕本送達之翌日起至清償日止
      按年息5%計付之利息，均無理由，應予駁回。其訴既經駁
      回，其假執行之聲請，亦失所依據，應併予駁回。
  陸、訴訟費用負擔之依據：民事訴訟法第78條。
中    華    民    國    95    年    6    月    6      日
                  民事第三庭    法  官  張瑞蘭
以上正本係照原本作成。
如不服本判決，應於判決送達後20日內，向本院提出上訴狀。（
須按他造當事人之人數附繕本）。
中    華    民    國    95    年    6    月    6      日
                                書記官  陳惠鈴


司法院資訊處製作；財團法人民間司法改革基金會備份。
